【裁判字號】    96,家上,279
【裁判日期】    970722
【裁判案由】    給付遺產
【裁判全文】
臺灣高等法院民事判決                 96年度家上字第279號
上  訴  人  乙○○
            甲○○
            丙○○
訴訟代理人  庚○○
參  加  人  己○○
訴訟代理人  丁○○
上列當事人間請求給付遺產事件，兩造對於中華民國96年 9月19
日臺灣臺北地方法院96年度家訴字第61號第一審判決各自提起上
訴，經本院於97年7月8日言詞辯論終結，判決如下：
    主  文
原判決關於駁回乙○○、甲○○後開第二項之訴部分及該部分假
執行之聲請暨命乙○○、甲○○負擔訴訟費用之裁判均廢棄。
丙○○應再分別給付乙○○、甲○○新臺幣壹拾壹萬零陸佰拾
柒元及自民國九十五年十二月二十八日起至清償日止按年利率百
分之五計算之利息。
乙○○、甲○○其餘上訴駁回。
丙○○之上訴駁回。
關於乙○○、甲○○上訴部分，第一、二審訴訟費用由丙○○負
擔五分之一，餘由乙○○、甲○○負擔；關於丙○○上訴部分，
第二審訴訟費用由丙○○負擔。
    事  實
甲、上訴人乙○○、甲○○方面：
一聲明：
  (一)原判決關於駁回後開部分廢棄。
  (二)上訴人丙○○應再給付乙○○就新臺幣（以下未特別註明幣
    別者，均同）51萬5831元自民國95年12月28日起至97年 5月
    2日止按年利率5％計算之利息，另再給付甲○○20萬3179元
    及自95年12月28日起至清償日止按年利率5％ 計算之利息暨
    就31萬2634元自民國95年12月28日起至97年5月2日止按年利
    率5％計算之利息。
  (三)對造之上訴駁回。
二陳述：除與原判決記載相同者外，補稱略以：
  (一)丙○○交付參加人（即王政治之妻）、 戊○○之193萬2154
    元、30萬元，未經乙○○、甲○○同意，應返還全體繼承人
    。
  (二)丙○○自其保管之現金中支付8萬7440元喪葬費用 及撥付50
    萬元予甲○○做為喪葬費用，均為繼承人之共同債務，應由
    遺產中扣除。50萬元喪葬費用非屬丙○○清償甲○○之金額
    ，不應由甲○○另向其他繼承人求償。
  (三)丙○○保管之現金640萬5496元加上戊○○保管之現金218萬
    6520元，扣除喪葬費用58萬7440元、 世華銀行存款873元及
    戊○○支付之遺產費用16萬548元後，由5位繼承人均分，每
    人各分得156萬8630元， 故乙○○、甲○○可分別向丙○○
    分別請求給付156萬8630元， 扣除丙○○於本院審理中已分
    別給付乙○○、甲○○之81萬2634元、31萬2634元及美金各
    130元， 乙○○、甲○○尚得分別請求75萬5996元 、125萬
    5996元。若乙○○、甲○○僅分別向丙○○請求其所保管現
    金640萬5496元扣除喪葬費用58萬7440元及世華銀行存款873
    元後之5分之1金額， 不能滿足應分得之156萬8630元，尚須
    分別向戊○○請求，則戊○○所保管現金部分剩餘金額亦不
    足156萬8630元，不能一次解決紛爭。
三證據：除援用原審提出者外，補提丙○○於本院94年度家上字
  第70號事件之更正上訴聲明狀、土地登記簿謄本、臺北縣稅捐
  稽徵處函等影本為證。
乙、上訴人丙○○方面：
一聲明：
  (一)原判決關於命丙○○給付乙○○超過81萬2634元、 美金129
    .2元及其利息部分廢棄。
  (二)原判決關於命丙○○給付甲○○超過31萬2634元、 美金129
    .2元及其利息部分廢棄。
  (三)上開廢棄部分，對造在第一審之訴及假執行之聲請均駁回。
  (四)對造之上訴駁回。
二陳述：除與原判決記載相同者外，補稱略以：
  (一)臺灣高等法院94年度家上字第72號民事確定判決（下稱前案
    判決）已就兩造被繼承人即兩造母親王福妹遺產中之現金部
    分，分割由繼承人乙○○、甲○○、王政治、戊○○、丙○
    ○各取得216萬1571元及美金129.2元，惟未敘明何繼承人應
    交付由何繼承人取得，應就各人保管款項按5分之1計算由繼
    承人互為找補，乙○○、甲○○應分得金額不得由丙○○負
    全部給付責任。參加人保管之497萬8968元僅返還304萬6814
    元予丙○○，尚保管193萬2154元， 訴外人戊○○則保管30
    萬元，丙○○就該部分無從交付乙○○、甲○○，應由參加
    人代王政治分配予繼承人。 故丙○○保管之現金640萬5496
    元及美金546元應先扣除參加人保管之193萬2154元、戊○○
    保管之30萬元及世華銀行存款873元後，平均分配予5位繼承
    人，每人應得83萬4494元及美金129.2元。
  (二)丙○○已另支付喪葬費用18萬5000元，故其代付喪葬費用8
    萬7440元，應由乙○○、甲○○、王政治、 戊○○4人平均
    分擔，由83萬4494元中扣除，扣除後乙○○、甲○○可請求
    之金額各為81萬2634元及美金129.2元。 另丙○○自其保管
    之現金中撥付50萬元予甲○○，雖甲○○將該筆款項做為喪
    葬費用，仍屬已清償甲○○，故50萬元喪葬費用應自甲○○
    分得之現金中扣除，甲○○可請求之金額僅餘31萬2634元及
    美金129.2元，甲○○應另向其餘3人請求分擔50萬元喪葬費
    用。
  (三)丙○○已將乙○○可請求之81萬2634元 及美金129.2元、甲
    ○○可請求之31萬2634元 及美金129.2元，分別簽發支票如
    數給付。
  (四)前案判決已駁回乙○○、甲○○關於利息之請求，且丙○○
    保管之現金所生利息已併入遺產，故乙○○、甲○○不該再
    請求按年利率5％計算之利息。
  (五)戊○○保管之現金應公平分配5位繼承人， 乙○○目前取得
    戊○○保管之股票，亦應會同全體繼承人變賣後分配。
三證據：除援用原審提出者外，補提彰化銀行定期存款存單、臺
  灣臺北地方法院板橋分院函、臺北縣稅捐稽徵處函、王政治身
  心障礙手冊、協議書等影本為證。
丙、參加人方面：
一丙○○交付參加人之360萬元及所生利息137萬8968元，參加人
  扣除王政治應分得遺產及費用共193萬2154元 及交付戊○○之
  30萬元後，已就剩餘之304萬6814元開立支票交付 丙○○。丙
  ○○主張參加人尚代其保管193萬2154元，實有違誤。
二提出協議書影本為證。
    理  由
一兩造之被繼承人王福妹於83年6月15日去世， 其遺產中關於存
  款及丙○○、戊○○保管之現金，雖經前案判決分割，確定繼
  承人乙○○、甲○○、王政治、戊○○、丙○○各按應繼分5
  分之1，取得216萬1571.8元及美金129.2元， 惟並未指明各繼
  承人應如何取得上開金額，致生紛爭。故乙○○、甲○○提起
  本件訴訟，就丙○○保管之現金部分，請求丙○○給付，應予
  准許，先予敘明。
二乙○○、甲○○主張：前案判決已就兩造被繼承人王福妹遺產
  中之現金部分，分割由繼承人乙○○、甲○○、王政治、戊○
  ○、丙○○各取得216萬1571.8元及美金129.2元，其中丙○○
  保管之現金640萬5496元、 美金646元 加上戊○○保管之現金
  218萬6520元，扣除喪葬費用58萬7440元、世華銀行存款873元
  及戊○○支付之遺產費用16萬548元後， 每位繼承人各應分得
  156萬8630元及美金129.2元，故乙○○、甲○○可分別向丙○
  ○分別請求給付156萬8630元及美金129.2元，扣除丙○○於本
  院審理中分別給付乙○○、甲○○之81萬2634元、31萬2634元
  及美金各130元，乙○○、 甲○○尚得分別請求75萬5996元、
  125萬5996元等情，求為判命丙○○除已確定部分外 應分別給
  付乙○○75萬5996元、甲○○125萬5996元 及均自95年12月28
  日起至清償日止按年利率5％ 計付利息，並分別就81萬2634元
  、31萬2634元自95年12月28日起至97年5月2日止按年利率 5％
  計付利息之判決（原判決命丙○○分別給付乙○○、甲○○各
  105萬2799.4元及美金129.2元暨其利息，並駁回乙○○、甲○
  ○其餘之訴， 乙○○、甲○○均就不足156萬8630元部分上訴
  ，丙○○則就命其給付乙○○、甲○○分別超過81萬2634元、
  31萬2634元及美金各129.2元 暨其利息部分上訴，嗣並分別給
  付乙○○、甲○○81萬2634元、31萬2634元 及美金各130元；
  丙○○應分別給付乙○○、甲○○81萬2634元、31萬2634元及
  美金各129. 2元暨其利息部分均已確定）。
三丙○○則辯稱：前案判決將兩造被繼承人王福妹遺產中之現金
  分割由繼承人乙○○、甲○○、王政治、戊○○、丙○○各取
  得216萬1571元及美金129.2元，應就各人保管款項按5分之1計
  算由繼承人互為找補，乙○○、甲○○應分得金額不得由丙○
  ○負全部給付責任；丙○○保管之現金640萬5496元及美金546
  元應先扣除交參加人保管 而未據返還之193萬2154元、戊○○
  保管之30萬元及世華銀行存款873元後，平均分配5位繼承人，
  每人應得83萬4494元及美金129.2元； 另丙○○已另支付喪葬
  費用18萬5000元，則其代付喪葬費用8萬7440元， 應由乙○○
  、甲○○、王政治、戊○○4人平均分擔， 故乙○○、甲○○
  可分得之83萬4494元均應扣除2萬1860元， 甲○○部分並應再
  扣除丙○○已交付而供作喪葬費用之50萬元，故乙○○、甲○
  ○可請求之金額分別為81萬2634元、31萬2634元 及美金各129
  .2 元， 丙○○均已於本院審理中如數給付，乙○○、甲○○
  不得再請求給付該部分遺產或其所生利息等語。
四兩造不爭執事項：
  (一)兩造之被繼承人即兩造母親王福妹於83年 6月15日去世，繼
    承人有乙○○、甲○○、王政治、戊○○、丙○○共５人。
    王福妹之遺產關於存款及丙○○、戊○○保管之現金，業經
    前案判決分割，確定繼承人各依應繼分5分之1比例，各取得
    216萬1571元8角及美金129元2角，乙○○、甲○○已向如前
    案判決附表甲(一)所示金融機構 請求取得按總額237萬6297元
    之5分之1計算之金額。 （參見原法院卷第3至14頁之臺灣高
    等法院94年度家上字第72號民事判決書及確定證明書、第15
    至17頁之聲請書）
  (二)丙○○保管王福妹遺產中如前案判決附表甲(二)所示之現金為
    449萬1955元、美金546元、利息137萬8968元、 己○○交付
    之現金50萬元 及如前案判決附表甲(三)所示現金3萬4667元與
    美金100元，扣除已分配取得之94元，總計640萬5496元及美
    金646元（參見原法院卷第9頁反面之臺灣高等法院94年度家
    上字第72號民事判決書）。
  (三)丙○○自其保管之上開遺產中提領7萬3050元 支付喪葬費用
    ，並撥付50萬元給甲○○做為喪葬費用， 另支付手尾錢4,
    390元、七旬法事1萬元，合計58萬7440元（參見原法院卷第
    85至88頁之現金帳）。
  (四)丙○○於本院審理中將發票日均為97年4月28日、 面額分別
    為81萬2634元、31萬2634元之支票 及美金各130元，分別交
    付乙○○、甲○○，乙○○、甲○○於97年5月2日兌現支票
    。（參見本院卷第175頁之支票影本）
  (五)上開遺產中，如前案判決附表甲(三) 所示世華銀行存款873元
    尚存於王福妹帳戶中，由丙○○保管，乙○○、甲○○就此
    部分不請求。
五兩造爭執要點及本院之判斷
  兩造繼承王福妹之遺產中，關於存款及丙○○、戊○○保管之
  現金，業經前案判決應由乙○○、甲○○、丙○○、王政治、
  戊○○各取得5分之1即216萬1571.8元及美金129.2元，乙○○
  、甲○○已分別就存款部分各取得5分之1，丙○○保管之現金
  原有640萬5496元及美金646元，應扣除喪葬費用58萬7440元及
  乙○○、 甲○○不請求之世華銀行存款873元，丙○○於本院
  審理中已分別清償乙○○、甲○○81萬2634元、31萬2634元及
  美金各130元等情， 為兩造所不爭執，堪信為真實。乙○○、
  甲○○請求丙○○就其保管款項為給付，以滿足其等依前案判
  決應取得之金額，為丙○○所否認。兩造爭執要點在於：丙○
  ○保管之現金可否扣除已交付己○○、 戊○○之193萬2154元
  、30萬元？喪葬費用58萬7440元應如何扣除？乙○○、甲○○
  請求丙○○給付之金額可否超過丙○○保管現金之5分之1？乙
  ○○、甲○○可否請求丙○○給付按年利率5％ 計算之遲延利
  息？茲分述如次。
  (一)丙○○保管之現金可否扣除已交付己○○、 戊○○之193萬
    2154元、30萬元？
    前案判決主文第2項 「被繼承人王福妹所遺現金，由兩造每
    人各分配取得新臺幣216萬1571元8角及美金129元2角」，係
    依據該判決附表甲(一)(二)(三)及其餘由丙○○、戊○○持有之現
    金計算，扣除遺產之費用後，依乙○○、甲○○、丙○○、
    王政治、戊○○應繼分各5分之1分配所得。其中該判決附表
    甲(二)已將丙○○交付參加人保管之360萬元及所生利息137萬
    8968元，以及丙○○交付參加人、再由參加人轉交戊○○之
    30萬元，均列為丙○○保管之現金，丙○○應如何向參加人
    、戊○○取回，為其與參加人、戊○○之內部事項，自不得
    以己○○尚未返還其中193萬2154元、 戊○○尚未返還30萬
    元，而拒絕將該部分款項分配予乙○○、甲○○。故丙○○
    主張其保管之現金640萬5496元 應先扣除參加人、戊○○尚
    未返還之193萬2154元、30萬元後，再平均分配5位繼承人等
    語，並無理由。
  (二)喪葬費用58萬7440元應如何扣除？
    丙○○自其保管之遺產中提領7萬3050元支付喪葬費用， 並
    撥付50萬元給甲○○做為喪葬費用，另支付手尾錢4, 390元
    、七旬法事1萬元， 合計58萬7440元等情，固為兩造所不爭
    執，惟丙○○、甲○○支付之喪葬費用並非遺產之債務或費
    用，不應由遺產中扣除，前案判決亦同此認定，丙○○自不
    得任意於其保管之現金中扣除喪葬費用；惟乙○○、甲○○
    嗣既同意將丙○○保管之現金 先扣除上開喪葬費用 共58萬
    7440元後再分配，即願與丙○○分擔喪葬費用，則丙○○保
    管之現金自得先扣除58萬7440元後，再給付乙○○、甲○○
    各5分之1。至丙○○主張8萬7440元喪葬費用應由 乙○○、
    甲○○、 王政治、戊○○4人平均分擔及50萬元喪葬費用應
    自甲○○分得之現金中扣除等語，並無依據，不應准許。
  (三)乙○○、甲○○請求丙○○給付之金額可否超過丙○○所保
    管現金之5分之1？
    乙○○、甲○○雖主張：丙○○保管之現金640萬5496元 加
    上戊○○保管之現金218萬6520元， 扣除喪葬費用58萬7440
    元、世華銀行存款873元及戊○○支付之遺產費用16萬548元
    後，每位繼承人各應分得156萬8630元， 而丙○○保管之現
    金足以支付乙○○、甲○○各應分得之156萬8630元， 故乙
    ○○、甲○○可分別向 丙○○分別請求給付156萬8630元等
    語，惟關於前案判決主文第2項所稱 「被繼承人王福妹所遺
    現金」，包括銀行存款及丙○○、戊○○保管之現金，各繼
    承人實際上僅取得向保管者請求給付之債權，假設各保管者
    之支付能力不等，則乙○○、甲○○僅向支付能力較佳之保
    管者請求給付以滿足其應受分配之總額，必使其他繼承人須
    向支付能力較差者請求給付，各繼承人承擔之風險顯然不平
    均，有失公平。故乙○○、甲○○就丙○○保管之現金，應
    僅得依應繼分之比例，請求丙○○給付其中5分之1。
  (四)乙○○、甲○○可否請求丙○○給付按年利率5％ 計算之遲
    延利息？
    前案判決就「被繼承人王福妹所遺現金」部分，因僅確定繼
    承人各得分配之金額，未定該部分現金保管者應給付之期限
    ，故各繼承人應於前案判決確定後，方得各自請求。乙○○
    、甲○○既以本件起訴狀之送達，催告丙○○給付，丙○○
    未即為給付，依民法第229條第2項規定，應負遲延責任。故
    乙○○、甲○○請求丙○○就其應給付之金額，自起訴狀繕
    本之送達翌日即95年12月28日起至清償日止按年利率5％ 計
    付法定遲延利息，為有理由。
  (五)綜上，丙○○保管之現金640萬5496元， 扣除喪葬費用58萬
    7440元及乙○○、甲○○不請求之世華銀行存款873元後，
    乙○○、甲○○各得請求其中5分之1即116萬3436元（640萬
    5496元－58萬7440元－873元 ＝581萬7183元，581萬7183元
    ÷5＝116萬3436元）。（按：該116萬3436元扣除 丙○○於
    本院審理中已分別清償乙○○、甲○○之81萬2634元、31萬
    2634元，丙○○應再分別給付乙○○、甲○○35萬802元、
    85萬802元及均自95年12月28日起至清償日止按年利率5％計
    算之法定遲延利息；另乙○○、甲○○主張：丙○○交付之
    81萬2634元、31萬2634元支票係於97年5月2日兌現等情，為
    丙○○所不爭執，而丙○○就該部分金額既未併計付自95年
    12月28日起算之遲延利息，則乙○○、甲○○就81萬2634元
    、31萬2634元部分，亦得請求丙○○給付自95年12月28日起
    至清償日即97年5月2日止按年利率5％ 計算之法定遲延利息
    ）
六綜上所述，乙○○、甲○○依前案判決，得分別請求丙○○給
  付遺產116萬3436元、美金129.2元及均自95年12月28日起至清
  償日止按年利率5％ 計算之遲延利息，逾此之請求則無理由。
  原審就上開應准許部分， 命丙○○給付105萬2799元、 美金
  129.2元及其利息而駁回其餘。 丙○○已自行分別給付乙○○
  、甲○○81萬2634元、31萬2634元 及美金各129.2元，而就原
  判決命其給付乙○○、甲○○超過已給付金額及其利息部分，
  求為廢棄，為無理由，應予駁回；就原審駁回上開應准許部分
  ，乙○○、甲○○上訴意旨求予廢棄改判，為有理由，爰由本
  院予以廢棄改判如主文第2項所示。 （按：原判決命丙○○給
  付乙○○部分，丙○○就其中81萬2634元、美金129.2元 及其
  利息部分未上訴，並已給付乙○○81萬2634元 及美金130元；
  另原判決命丙○○給付甲○○部分，丙○○就其中31萬2634元
  、 美金129.2元 及其利息部分未上訴， 並已給付甲○○31萬
  2634元及 美金130元。故本件丙○○僅應再分別給付乙○○、
  甲○○35萬802元、85萬802元及均自95年12月28日起至清償日
  止按年利率5％ 計算之 法定遲延利息， 以及就已給付之81萬
  2634元、31萬2634元部分，分別給付乙○○、甲○○自95年12
  月28日起至97年5月2日止按年利率5％ 計算之法定遲延利息）
  。至於上開不應准許部分，原審為乙○○、甲○○敗訴之判決
  ，並駁回其假執行之聲請，並無不合，乙○○、甲○○上訴意
  旨求予廢棄改判，為無理由，應予駁回。
七本件事證已臻明確，兩造其餘攻擊、防禦方法及未經援用之證
  據，經本院斟酌後，認與判決結果不生影響，無再逐一詳予論
  駁之必要，附此敘明。
八據上論結，本件丙○○之上訴為無理由，乙○○、甲○○之上
  訴為一部有理由，一部無理由。依民事訴訟法第450條、第449
  條第1項、 第79條但書、第78條，判決如主文。
中    華    民    國    97    年     7    月    22    日
                    民事第九庭
                        審判長法  官  黃熙嫣
                              法  官  呂太郎
                              法  官  林玲玉
正本係照原本作成。
不得上訴。
中    華    民    國    97    年    7     月    24    日
                              書記官  倪淑芳


司法院資訊處製作；財團法人民間司法改革基金會備份。
